【裁判字號】    90,台上,4691
【裁判日期】    900727
【裁判案由】    偽造文書
【裁判全文】
最高法院刑事判決                                九十年度台上字第四六九一號
    上  訴  人  乙○○
                甲○○
    右  一  人
    選任辯護人  王炳輝律師
右上訴人等因偽造文書案件，不服臺灣高等法院臺南分院中華民國八十八年四月十六
日第二審判決（八十八年度上訴字第二九八號，起訴案號：臺灣雲林地方法院檢察署
八十六年度偵字第五八○二號），提起上訴，本院判決如左：
    主  文
上訴駁回。
    理  由
按刑事訴訟法第三百七十七條規定，上訴於第三審法院，非以判決違背法令為理由，
不得為之。是提起第三審上訴，應以原判決違背法令為理由，係屬法定要件。如果上
訴理由狀並未依據卷內訴訟資料，具體指摘原判決不適用何種法則或如何適用不當，
或所指摘原判決違法情事，顯與法律規定得為第三審上訴理由之違法情形，不相適合
時，均應認其上訴為違背法律上之程式，予以駁回。本件原判決撤銷第一審判決關於
上訴人乙○○、甲○○部分，改判論處乙○○、甲○○共同行使變造私文書，足以生
損害於公眾及他人罪刑（均處有期徒刑伍月）。乙○○之上訴意旨略稱：（一）系爭
保險費收據係甲○○至富邦產物保險股份有限公司（下稱富邦公司）斗六通訊處要求
處理，經該通訊處職員處理後，經由甲○○轉交乙○○，至於富邦公司斗六通訊處人
員是否有權限更改投保日期﹖是否須報請核准﹖富邦公司內部是否完成變更投保日期
之程序﹖均非乙○○所得置喙，乙○○認為收據係富邦公司開立，該公司自可更改，
而持更改後之保險費收據行使，豈會構成行使變造私文書罪﹖況且乙○○繳交保險費
以取得該紙保險費收據，乃以為該收據係政府機關驗收工程必需繳交之文件，如早知
可將未支出之保險費用全數繳回，何必大費週章，顯見乙○○無變造文書之動機。（
二）乙○○與蔡旻珊素不相識，保險費收據上之印章是否係蔡旻珊所蓋，乙○○毫無
所悉，遑論共謀。況且更改系爭保險費收據係甲○○帶同前往，經富邦公司斗六通訊
處職員同意後更改，乙○○與其他二被告何來犯意聯絡及行為分擔。（三）富邦公司
斗六通訊處人員代表公司更改保險費收據，乙○○不知係無權制作，富邦公司同意承
保在先，同意更改於後，竟無需負責，於理不合。乙○○既不了解富邦公司斗六通訊
處更改該保險費收據及保單係屬變造，亦不知蔡旻珊無權更改上開文書，即令持以行
使，亦無犯罪之認識及預見，自無故意可言。（四）富邦公司對其公司出具之保險費
收據及保險單本屬有權制作、更改，乙○○因該公司出具之保險費收據及保險單不為
政府機關採用，要求甲○○處理，而由該公司人員予以更改，與該更改之公司職員及
甲○○，自無犯意聯絡及行為分擔可言。（五）乙○○向富邦公司投保後，已繳清保
費，嗣因日期不符，又將結算領取之「營造綜合保險費」繳回國庫，並未對富邦公司
造成任何損害。（六）原判決理由內說明訊據上訴人等均坦承有將收據更改之事實，
與卷內證據資料完全不符。甲○○上訴意旨則略稱：（一）富邦公司出具之保險單及
收據記載：「保險期間八十二年三月五日零時起迄八十三年五月五日零時止」，而投
保日期則記載為保險期間之前（即八十四年三月二十一日），其內容顯屬虛偽，惟富
邦公司對該等文書既有制作權，其內容不實，應屬刑法第二百十五條業務上登載不實
之問題，甲○○縱與該公司承辦人員共同實施犯罪，亦僅成立業務上登載不實罪，而
非變造私文書罪，原判決對上開文書屬富邦公司業務上制作之文書乙事，雖未審究認
定，仍無礙該保險單及保險費收據屬業務上登載不實之文書。況且甲○○只央求蔡旻
珊更改投保日期，並未指示蔡旻珊在更改處蓋章，即令甲○○對盜蓋印章之行為，亦
應負責，然盜蓋印章之行為係變造業務上登載不實文書罪之部分行為，而甲○○變造
該業務上登載不實之文書，復係承前業務上登載不實之犯意，接續實施，祇應構成業
務上登載不實一罪，嗣共同行使，亦僅應成立共同行使業務上登載不實文書一罪。（
二）系爭保險契約簽訂於本件工程驗收完畢之後，其保險期間，則在契約簽訂之前，
而乙○○向雲林縣雲林國中領得之營造綜合保險費復悉數交予富邦公司作為保險費用
，上訴人等毫無所得，是要保人對上述保險契約並無保險利益，該契約應屬無效，則
卷附之保險單雖具文書之形式，但無實質上之效力，再據黃錦堂在法務部調查局雲林
縣調查站（下稱雲林縣調查站）訊問時之供述，可知該保險單及保險費收據內容完整
，並非偽造，則乙○○將之持交予雲林縣政府，僅係使用依據無效契約製作之保險單
及收據，自非行使偽造私文書。（三）以證人陳建宇證稱：「確實是我們公司改的」
與甲○○供稱：「找課長不在，經該通訊處業務員同意，將該保險單投保日期由八十
四年三月二十一日改為八十二年三月二十一日」，相互印證，足證上訴人等絕無更改
投保日期之行為，該日期確係富邦公司斗六通訊處職員所為，上訴人等應無犯罪之故
意。況且該保險契約因欠缺保險利益，屬無效契約，而富邦公司確已收取保險費用，
則該變造之行為，自不足以生損害，尚難構成刑法上變造私文書罪。（四）上訴人等
經由富邦公司斗六通訊處職員同意更改前開保險費收據及保險單投保日期之行為，並
無生損害於富邦公司之虞，原判決認定：「足以生損害富邦公司」，於理由內郤未說
明為此認定所憑之證據及其理由，自屬理由不備。再者原判決理由內記載：「甲○○
則係為幫乙○○之忙而參與」，顯認定甲○○係基於幫助犯罪之意思參與本件犯罪，
此與其事實認定：「乙○○、甲○○基於共同犯意之聯絡」，顯非一致，有判決理由
矛盾之違法。（五）甲○○無犯罪前科，犯後坦承大部分犯行，又係因對營造保險不
熟，誤觸法網，情節輕微，請撤銷改判，准予易科罰金或宣告緩刑。又第一審判決既
對實際變造該等文書之黃旻珊併為緩刑之宣告，對純為幫助友人乙○○，情節較黃旻
珊為輕之甲○○，竟未併為緩刑之宣告，顯失平衡，如認本件上訴為無理由，亦請於
判決駁回上訴之同時，併為緩刑之諭知各等語。
惟查原判決依憑乙○○、甲○○在雲林縣調查站之供述、乙○○在偵查中供認：「雲
林國中總務主任張平雄拿審計室公文跟我說保單顯已過期無效要繳回保險金，我再去
找甲○○再一同到富邦公司，後來甲○○跟他們商量可以更改就更改，我再送到教育
局」、甲○○在偵查中供稱：「乙○○他拿保單過來找我說保單日期不符，我陪他到
富邦公司，本來要找黃錦堂但他不在由另二名小姐與我們接洽，她們說可以更改。」
、「我偕同乙○○過去（斗六通訊處）說審計室有意見，重點是希望他們能更改投保
日期，講完後就由小姐更改」、證人張平雄、陳麗美、張秀楨之證述、卷附富邦公司
未經變更投保日期前之保險單、業經變更投保日期之保險單、嘉義市審計室函、雲林
縣政府函等件影本及法務部調查局八十七年十一月二十三日（八七）陸字（三）字0
000000號測謊鑑定通知書等證據資料，認定上訴人等均有其事實欄所載之共同
行使變造私文書犯行，已於理由內詳敘其調查證據之結果及取捨證據認定之理由。並
就上訴人等否認有犯罪故意之辯解，認均非可採，一一予以指駁。復以：「乙○○取
得保單則可完成工程驗收請款之手續，且原八十四年投保之保單及收據被退回後，其
再塗改保險日期，若未被發覺，則可免於已領之保費被追回，對乙○○而言，當屬有
利，何況被告等（指上訴人等）既無權更改日期，竟加以更改，自已發生損害於利害
關係人」，說明上訴人等行使上述變造私文書之行為，已足以生損害。就形式上觀察
，原判決並無適用法則不當、認定事實與卷內證據資料不符、理由不備或理由矛盾等
違背法令之情形。乙○○上訴意旨（五）、甲○○上訴意旨（四），或對原判決理由
內已詳細說明之事項（即上訴人等行使變造保險單、保險費收據之行為，已發生損害
於利害關係人），仍執前詞，再為單純事實上爭執。或徒憑己意，任指原判決就此未
予說明，自非依據卷內資料而為指摘之適法第三審上訴理由。至於第一審判決對共同
被告黃昱珊併為緩刑之宣告時，就上訴人等雖未同為緩刑之諭知，而原判決撤銷第一
審判決後，對上訴人等仍未宣告緩刑。惟是否宣告緩刑，本屬法院有權斟酌之事項，
倘未逾法律規定之範圍或濫用其權限，即不得任指為違法。甲○○上訴意旨（五）就
原判決未對其併為緩刑之宣告乙節，究竟如何逾越法律規定或濫用權限，未為具體之
指摘，徒憑己見，任指原判決顯失平衡，顯不足以辨識原判決已具備違背法令之形式
要件。再者原判決就其認定上訴人等係明知更改前開保險費收據及保險單上投保日期
之記載顯屬不法，仍與蔡旻珊共同為之，已於理由內詳敘其所憑之證據及理由（見原
判決第六頁第一行至第十五行），乙○○上訴意旨（一）、（三），甲○○上訴意旨
（三）仍執陳詞，辯稱渠等無犯罪之故意，徒對事實審法院採證認事自由判斷職權之
合法行使，再為單純事實上爭執，自非提起第三審上訴之合法理由。又共同正犯之意
思聯絡，原不以數人間直接發生者為限，即令有間接之聯絡者，亦包括在內。原判決
理由內以乙○○於檢察官偵訊時供稱：「雲林國中總務主任張平雄拿審計室公文跟我
說保單顯已過期無效要繳回保險金，我再去找甲○○再一同到富邦公司，後來甲○○
跟他們商量可以更改就更改，我再送到教育局」與甲○○供稱：「乙○○他拿保單過
來找我說保單日期不符，我陪他到富邦公司，本來要找黃錦堂，但他不在由另二名小
姐與我們接洽，她們說可以更改」、「我偕同乙○○過去，說審計室有意見，重點是
希望他們能更改投保日期，講完後就由小姐更改。」，相互印證，說明乙○○、甲○
○二人就要求富邦公司斗六通訊處職員蔡旻珊更改系爭保險單及收據內保險日期之記
載，有犯意聯絡及行為分擔，與上引筆錄之記載顯非不相適合，自未違法。又依乙○
○前開供述，曾某僅陪同甲○○前往富邦公司斗六通訊處，當時要求蔡旻珊更改系爭
保險費收據及保險單內投保日期者，雖僅係甲○○一人，但原判決以甲○○、蔡旻珊
均明知保險日期不得任意更改，擅自變更事涉不法，蔡旻珊仍受甲○○之託，擅自變
造系爭保險費收據及保險單之投保時間，說明甲○○、蔡旻珊間就此變造私文書之犯
罪，有犯意聯絡及行為分擔。而乙○○與甲○○間，就前開更改投保時間之行為，既
亦有犯意聯絡及行為分擔，即令乙○○、蔡旻珊間無直接之犯意聯絡，仍無礙於彼三
人成立共同正犯，乙○○上訴意旨（二）以其與蔡旻珊素不相識，係甲○○請求更改
云云，否認其與蔡旻珊、甲○○為共同正犯，自非適法。次查富邦公司就其制作之保
險費收據及保險單，雖屬有權更改，惟該公司承辦人員如須更改保險資料時，必須先
填寫「批改申請書」，經其單位主管核准後始得辦理，富邦公司保險資料之批改，並
未授權各地之通訊處辦理，業經證人黃錦堂、陳建宇、陳惠泰證述在卷（見雲林縣調
查站卷、偵查卷第三六頁、第一審卷第六二頁背面），則系爭保險單及保險費收據內
記載之投保日期，自非未經授權之富邦公司斗六通訊處職員蔡旻珊所得擅自更改。乙
○○上訴意旨（四）徒執該保險單、保險費收據內之投保日期係富邦公司斗六通訊處
職員蔡旻珊所更改，即主張其與甲○○、蔡旻珊並無變造私文書之犯意聯絡及行為分
擔，自非合法之第三審上訴理由。又乙○○在原審係供稱：「我去拜託甲○○想辦法
」（見原審卷第三六頁），甲○○則稱：「乙○○來找我時，我帶他去富邦產物保險
公司虎尾分公司，問該公司課長黃錦堂可否承保﹖黃錦堂表示可以，就交給富邦公司
承保，後來嘉義市審計室，以投保時工程已完成，投保無意義，將保費收據退回，乙
○○認為富邦既收保費，又出具無效保單不合理，才邀我去富邦公司查詢可否更改投
保日期，該處職員表示可以更改，過程我是有參與」（見同上卷第五一頁、五二頁）
，則原判決理由內說明：「訊據上訴人即被告乙○○、甲○○均坦認有將收據日期更
改之事實」，與上引筆錄之記載，並無不符，乙○○上訴意旨（六）指摘原判決理由
說明：「訊據上訴人等均坦承有將收據更改之事實」，與卷內證據資料完全不符，顯
非依據卷內資料而為主張。再查上訴人等既供認渠等係於八十四年三月二十一日就雲
林國中教室新建工程，向富邦公司投保期間為八十二年三月五日至八十三年五月五日
之「營造綜合險」，則富邦公司出具之保單內記載：投保日期八十四年三月二十一日
，保險期間八十二年三月五日零時迄八十三年五月五日零時」，與實際情形自無不符
，即令該保險契約，因投保日期在保險期間之後，致該保險契約並無保險利益而失其
效力，但對該契約內記載之事項原屬實在乙事，並無影響。又系爭保險單及保險費收
據，乃富邦公司所制作，意在表示佑泰營造工程有限公司已就雲林國中教室新建工程
，向該公司投保營造綜合險，並繳付保險費用，上開文書自屬私文書。無更改權之人
自不得擅行更改其內容。依原判所確認之事實，上訴人等與蔡旻珊均明知前開保險單
及保險費用收據內記載之投保日期，非蔡旻珊有權更改之事項，則原判決以上訴人等
推由蔡旻珊將前開保險單、保險費收據上之投保日期，由原先之八十四年三月二十一
日，更改為八十二年三月二十一日後，交由乙○○持以行使，認定上訴人等與蔡旻珊
共犯變造私文書及其行使罪名，自未違法。甲○○上訴意旨（一）以該保險契約內關
於保險期間之記載在投保日之前，主張該契約內容虛偽，應另論上訴人等與富邦公司
人員共犯業務上登載不實罪名，復以系爭保險單及保險費收據，係富邦公司業務上制
作之文書，主張蔡旻珊更改投保日期之行為，屬前述業務上登載不實行為之接續實施
，顯屬誤會。查證人黃錦堂在雲林縣調查站係證稱：「依據我們公司的規定，『保單
更正章』之保管人為分公司的主管（含各險種的單位課、股長），『保單更正章』的
用途為保險資料錯誤的修正（含被保險人的姓名、住址、保險金額等），承辦人員若
需要更正前述資料時，必需填寫『批改申請書』，經單位主管核准後，才能使用」（
見雲林縣調查站卷），則上訴人等與無更改權限之蔡旻珊共謀，推由蔡旻珊擅自更改
系爭保險單、保險費收據之投保日期，自屬對上開私文書之變造。至於變造前之保險
單及保險費收據，既係有制作權之富邦公司所制作，即令該保險文書因要保人或被保
險人欠缺保險利益而失其效力，亦無偽造之情形可言，原判決更未認定該保險單、保
險費收據係上訴人等所偽造。甲○○上訴意旨（二）執系爭保險單、保險費收據並非
偽造云云，指摘原判決違法，顯非依據卷內資料而為主張。又刑法第二百十條之偽（
變）造私文書罪，祇須所偽（變）造之私文書有足以生損害於公眾或他人之虞為已足
，並不以實際發生損害為要件。上訴人等夥同蔡旻珊擅自更改系爭保險費收據及保險
單內記載之投保日期，使該日期在雲林國中教室新建工程完工之前，以符合保險法之
規定，並持之送請雲林縣教育局轉呈嘉義市審計室審核，欲藉之完成領取工程尾款之
報核手續，其行為自足以生損害於富邦公司、雲林縣政府教育局審核之正確性及國庫
，甲○○上訴意旨（三）、（四）徒憑己意任指其等變造投保時間之行為，不足以生
損害，顯屬誤會；又原判決理由說明：「甲○○則係為幫乙○○之忙而參與」，乃意
指甲○○參與本件犯罪之動機而言，非謂甲○○係基於幫助乙○○犯罪之意思，遂行
本件犯罪行為，此說明與其事實認定：甲○○、乙○○基於共同犯意之聯絡遂行本件
變造私文書及其行使之犯行，並無矛盾，甲○○上訴意旨（四）執此指摘原判決理由
矛盾云云，顯非依據卷內資料而為主張。又甲○○上訴意旨執以主張之本院判決判例
，俱與本件情形不同，要難比附援引。綜上所論，上訴人等之上訴意旨置原判決事實
欄明確認定、理由內已詳予說明白之事項於不顧，對於原判決採證認事之職權行使究
竟如何違背法令，並未依據卷內訴訟資料為具體之指摘，復執前詞，再為單純事實上
爭執，並據之漫指原判決適用法則不當、認定事實與卷內證據資料不符、理由不備及
理由矛盾，均非適法之第三審上訴理由，上訴人等之上訴皆屬違背法律上之程式，均
應駁回。又本院既從程序上為上訴駁回之判決，甲○○上訴意旨（五）請求併予宣告
緩刑或准予易科罰金，均無從斟酌，附此敘明。
據上論結，應依刑事訴訟法第三百九十五條前段，判決如主文。
中      華      民      國     九十     年      七      月    二十七    日
                              最高法院刑事第一庭
                                  審判長法官  施  文  仁
                                        法官  張  淳  淙
                                        法官  林  永  茂
                                        法官  蕭  仰  歸
                                        法官  花  滿  堂
      右正本證明與原本無異
                                              書  記  官
中      華      民      國     九十     年      八      月      三      日


司法院資訊處製作；財團法人民間司法改革基金會備份。
